【裁判字號】    95,台上,696
【裁判日期】    950215
【裁判案由】    貪污等罪
【裁判全文】
最高法院刑事判決              九十五年度台上字第六九六號
    上  訴  人  甲○○
    選任辯護人  陳文松律師
上列上訴人因貪污等罪案件，不服台灣高等法院中華民國九十三
年十一月二日第二審更審判決（九十二年度重上更(三)字第二○五
號，起訴案號：台灣桃園地方法院檢察署八十五年度偵字第二○
四九號），提起上訴，本院判決如下：
    主  文
原判決撤銷，發回台灣高等法院。
    理  由
本件原判決撤銷第一審關於上訴人甲○○貪污部分之判決，經比
較新舊法及變更起訴法條後，依數罪併罰之例，改判論處上訴人
依據法令從事公務而有調查、追訴職務之人員，對於職務上之行
為，收受賄賂及依牽連犯，從一重論處上訴人依據法令從事公務
而有調查、追訴職務之人員，對於違背職務之行為，收受賄賂二
罪刑。固非無見。
惟查：(一)、原判決事實認定上訴人於民國七十九年一月八日起至
八十年六月十八日止擔任台灣桃園地方法院檢察署檢察官，渠於
七十九年初甫由台灣高雄地方法院檢察署調任台灣桃園地方法院
檢察署（下稱桃園地檢署）時，即由當時擔任桃園地檢署榮譽觀
護人之許義明代為安排住宿等生活事宜，遂與之熟識等情。其理
由內則以許義明在法務部調查局台北市調查處（下稱台北市調處
）及檢察官偵查中先後二次繪製上訴人在桃園地檢署辦公室現場
擺設圖及辦公室相關位置圖，並供述與上訴人同一辦公室之檢察
官為林永富等語，核與檢察官至現場勘驗上訴人之辦公室擺設等
相吻合，有勘驗圖可佐，乃認許義明於台北市調處、偵查中及第
一審所為不利於上訴人之供述，可以採信。並以上訴人既非執行
檢察官，與身為榮譽觀護人之許義明應無任何業務接觸為由，乃
將上訴人辯稱因許義明曾任檢察署之榮譽觀護人，為接洽業務常
至渠辦公室與伊或其他同事聊天，故熟悉該辦公室之擺設等語，
予以摒棄不採，而為不利於上訴人之認定（見原判決第二十二頁
、第二十三頁）。然上訴人於七十九年初甫調任桃園地檢署時，
既已與時任該地檢署榮譽觀護人之許義明熟識，許某且為上訴人
安排住宿等生活事宜，似徵渠二人交情匪淺，並非泛泛，則上訴
人縱非執行檢察官，而與許某有業務上接觸關係，然許某因與上
訴人熟識，常至上訴人之辦公室出入走動，而對其相關位置、擺
設及知悉與上訴人同一辦公室之人，衡情非無可能。是原判決事
實既認上訴人與許義明原即熟識，乃於理由內復以上情認上訴人
所辯不足採信，其事實認定與理由之論敘，不相符合，即不無判
決理由矛盾之違法。(二)、貪污治罪條例所謂公務員職務上之行為
，係指在其職權範圍內所應執行或得執行，而不違背其職責義務
者而言，如公務員就其職務上應為之事項，故意消極的不作為或
積極的以不正當方法為之，以及對於職務上不應為之事項，故意
積極為之，則均屬違背職務之行為。依原判決認定之事實，上訴
人於七十九年五月三十一日訊畢徐振義後，係以徐某涉嫌（侵占
罪嫌）重大，且有逃亡及串證之虞為由，將其收押禁見。徐振義
及其選任辯護人曾於同年六月八日、十一日分別具狀陳明相關理
由及證據，聲請准許具保停止羈押，經上訴人考量卷內資料，包
括台灣桃園看守所所稱徐振義情緒不穩需用戒具等資料後，於同
年月十二日批示予以駁回。嗣因徐寶蒼（徐振義之父）透過許義
明，於同年七月十五日左右，交付賄款新台幣（下同）二十萬元
予上訴人後，上訴人乃於同年月二十五日提訊徐振義，簡單訊問
徐某有何陳述，在未訊問具體案情，且自渠自己所批示或陳述羈
押徐振義之羈押原因情形並未改變之狀況下，因收上開賄款，而
將徐振義以二十萬元予以交保候傳等情。其理由內並說明上訴人
於七十九年五月三十一日以上訴人（侵占罪）涉嫌重大，有逃亡
及串證之虞，且有必要，而予羈押，係屬合法。渠嗣以徐某罹患
精神衰弱症，有所提出診斷證明書可按，非無刑事訴訟法第一百
十四條第三款不得拒絕具保聲請情形，案情已查證清楚及徐某家
中有幼子待撫育，渠身為公務員無逃亡之虞等由，准予具保，實
無真正理由上之變化，渠在條件不變情形下，於同年七月二十五
日准予具保，應係收受賄賂之結果，其間具有對價關係等語（見
原判決第十三頁至第十七頁、第二十三頁）。如果無誤，上訴人
以徐振義侵占罪涉嫌重大，有逃亡、串證之虞，且有必要，而予
羈押，既屬合法之職務上行為，若謂羈押當時所有條件未有變化
，亦即原先羈押之原因並未消滅，仍屬存在情形下，僅因收受許
義明所轉交之二十萬元賄款，即准予具保停止羈押，能否謂此非
屬其職務上不應為，而以積極行為為之之違背職務行為？實不無
研酌餘地。乃原判決嗣於論罪理由內，變更檢察官起訴法條，認
上訴人此部分所為係成立八十五年十月二十三日修正前貪污治罪
條例第五條第一項第三款對於職務上行為收受賄賂罪，亦不無判
決理由矛盾之違誤。(三)、原判決於理由內說明上訴人向許義明收
受徐寶蒼所交付之二十萬元賄款，而准予徐振義交保，該部分所
為係犯八十五年十月二十三日修正前貪污治罪條例第五條第一項
第三款對於職務上之行為收受賄賂罪，渠犯罪時任職桃園地檢署
檢察官，係有調查、追訴職務之人員，依該條例第七條規定，應
就其法定刑有期徒刑部分加重其刑至「三分之一」等語（見原判
決第五十三頁）。然八十五年十月二十三日修正前貪污治罪條例
第五條第一項第三款對於職務上之行為收受賄賂罪，其最輕法定
本刑為有期徒刑七年，經加重其刑三分之一後，其應處斷之最輕
刑度為有期徒刑九年四月，乃原判決就該部分量處有期徒刑八年
，已在其加重其刑三分之一處斷刑度之外，自屬判決違背法令。
(四)、在七十九年十月三十一日以前犯戡亂時期貪污治罪條例第四
條至第八條之罪者，除中華民國八十年罪犯減刑條例別有規定者
外，應依該條例第二條第一項第一款甲類規定減其宣告刑，此依
該條例第二條第一項、第四條第一項、第八條之規定自明。原判
決事實認上訴人係於七十九年七月十五日左右，向許義明收受徐
寶蒼所交付之賄款二十萬元，而於同年月二十五日以二十萬元准
予徐振義具保停止羈押等情，並於理由內認上訴人該部分行為係
犯八十五年十月二十三日修正前貪污治罪條例第五條第一項第三
款對於職務上之行為收受賄賂罪。則上訴人既係在七十九年十月
三十一日以前犯該職務上收受賄賂罪，自應依上開減刑條例規定
，減其宣告刑，原判決未予適用為減刑之宣告，亦有判決不適用
法則之違法。(五)、原判決就林定國之妻吳玉英所交付之賄款五十
萬元部分，認定上訴人確有收受許義明所轉交該五十萬元之理由
內，係以與上訴人住於同一樓宿舍之檢察官侯寬仁於偵查中證稱
有一、二次在宿舍區遇見許義明，雖渠同時供稱並不確定許義明
是要來找誰，且對檢察官詢以「是否曾目睹許義明進入甲○○之
宿舍或從他的宿舍出來？」，答稱「沒有印象」，乃認該項證述
足以佐證許義明所為不利於上訴人之供述非虛，且謂上訴人之妻
陳牡芳雖於偵查中多次證稱許義明未曾到過宿舍云云，但以渠與
上訴人間之配偶關係，本件又關係上訴人之檢察官職位前途等，
乃認陳牡芳之證詞偏頗上訴人，極為自然，要非可採（見原判決
第四十二頁、第四十三頁）。則原判決對於陳牡芳所為有利之供
證，究有如何瑕疵，致影響其憑信性，既未本其心證，說明其取
捨論斷理由，徒以渠與上訴人有配偶關係之一端，即將之摒棄不
採，此項證據取捨之自由判斷職權行使，參之本院所著三十一年
上字第一六八號判例意旨，未免有悖於論理法則，自屬採證違法
。(六)、八十五年十月二十三日修正公布前之貪污治罪條例第九條
第一項所規定：犯第四條至第六條之罪者，其所得財物，應予追
繳，並依其情節分別沒收或發還被害人。所謂依其情節分別沒收
或發還被害人，係指應予追繳之財物，究應予以沒收抑應發還被
害人，應按其不同之犯罪情節，分別由法院審酌處理；如為發還
之諭知者，則以有被害人之情形為限。又同條例第四條第一項第
五款對於違背職務之行為收受賄賂罪，其侵害之法益為國家之官
箴，收受賄賂之公務員固成立該罪，對之行賄之人，亦成立同條
例第十條第一項或第二項之行賄罪，為對向犯，並非犯該罪之被
害人，其所交付之賄賂自不在發還之列。原判決既認上訴人先違
法羈押林定國，而於許義明交付吳玉英所湊得五十萬元賄款後，
再違法命具保，予以釋放，其具保行為亦屬不法，所為係牽連犯
八十五年十月二十三日修正前貪污治罪條例第四條第一項第五款
之違背職務行為收受賄賂罪及刑法第一百二十五條第一項第一款
之濫用職權為羈押罪，則吳玉英對於上訴人該違背職務之行為，
交付賄賂五十萬元，所為自係對公務員違背職務行為交付賄賂，
而非上訴人犯該罪之被害人，乃原判決理由復以林定國係無端遭
受國家之不肖公務員之加害，其妻吳玉英交付賄款之情境實無異
於擄人勒贖案件中被擄人之家屬，均係本案之被害人，因認該五
十萬元賄款，依其情節應於追繳後發還被害人吳玉英等語（見原
判決第五十四頁、第五十六頁），亦有判決理由前後矛盾可指。
以上，或係上訴意旨所指摘，或為本院得依職權調查之事項，應
認原判決仍有撤銷發回更審之原因。原判決不另諭知無罪部分，
基於審判不可分之原則，併予發回。原審就羈押徐振義，收受二
十萬元賄款部分，變更起訴法條，改判論以職務上行為收受賄賂
罪，就違法羈押林定國，收取五十萬元賄款部分，認另應牽連犯
濫用職權羈押罪，然於審判期日對上開變更及新增之罪名於訊問
上訴人之前，俱未告知，不無疏誤。案經發回，更審審理時，對
此宜予注意，併此敘明。
據上論結，應依刑事訴訟法第三百九十七條、第四百零一條，判
決如主文。
中    華    民    國  九十五  年    二    月   十五   日
                      最高法院刑事第八庭
                          審判長法官  張  淳  淙
                                法官  張  春  福
                                法官  呂  丹  玉
                                法官  洪  昌  宏
                                法官  蔡  彩  貞
      本件正本證明與原本無異
                                      書  記  官
中    華    民    國  九十五  年    二    月  二十二  日
                                                    Ａ


司法院資訊處製作；財團法人民間司法改革基金會備份。
